【裁判字號】    94,易,786
【裁判日期】    950126
【裁判案由】    侵占
【裁判全文】
臺灣桃園地方法院刑事判決               94年度易字第786號
公  訴  人  臺灣桃園地方法院檢察署檢察官
被      告  丙○○
選任辯護人  廖珠蓉律師
上列被告因侵占案件，經檢察官提起公訴（94年度偵字第7339號
），本院判決如下︰
    主  文
丙○○連續意圖為自己不法之所有，而侵占對於業務上所持有之
物，處有期徒刑壹年。
    事  實
一、丙○○前於民國九十三年二月起，在桃園縣桃園市○○○街
    一九六巷二六號「良朋商行」擔任業務員，負責處理客戶巧
    悅食品有限公司（址設桃園縣桃園市境內，下稱巧悅公司）
    之訂貨及收款事宜，為從事業務之人。詎其竟基於意圖為自
    己不法所有之概括犯意，於九十三年三月底某日起至七月底
    某日止，按月連續向巧悅公司收取如附表一所示之每月貨款
    支票各一紙後，以變易持有為所有之意思，將各該支票侵占
    入己，而未按期交予良朋商行，復交付如附表二所示支票四
    紙予良朋商行實際管理人丁○○，佯稱如附表二所示支票均
    為巧悅公司交付之貨款支票。嗣因丁○○遵期提示如附表二
    編號一、二號所示支票均遭退票後，經良朋商行名義負責人
    乙○○（原名林采茜）質疑此事，著由其夫丁○○向巧悅公
    司查詢，始知如附表一所示貨款支票業遭丙○○收取完畢，
    而悉上情。
二、案經乙○○即良朋商行訴由臺灣桃園地方法院檢察署檢察官
    偵查起訴。
    理  由
壹、證據能力方面：
一、按被告以外之人於審判外之言詞或書面陳述，除法律有規定
    者外，不得作為證據；被告以外之人於偵查中向檢察官所為
    之陳述，除顯有不可信之情況者外，得為證據；除顯有不可
    信之情況外，公務員職務上製作之紀錄文書、證明文書，及
    從事業務之人於業務上或通常業務過程所須製作之紀錄文書
    、證明文書，及除前二款之情形外，其他於可信之特別情況
    下所製作之文書，亦得為證據。被告以外之人於審判外之陳
    述，雖不符刑事訴訟法第一百五十九條之一至第一百五十九
    條之四之規定，而經當事人於審判程序同意作為證據，法院
    審酌該言詞陳述或書面陳述作成時之情況，認為適當者，亦
    得為證據。當事人、代理人或辯護人於法院調查證據時，知
    有第一百五十九條第一項不得為證據之情形，而未於言詞辯
    論終結前聲明異議者，視為有前項之同意，刑事訴訟法第一
    百五十八條之三、第一百五十九條第一項、第一百五十九條
    之一第二項、第一百五十九條之四、第一百五十九條之五就
    此分別定有明文。
二、經查：
  (一)關於證人乙○○、己○○○、丁○○、戊○○、甲○○等人
    於偵查中所為之供述，對於被告而言，均屬審判外之陳述，
    惟依刑事訴訟法第一百五十九條之一第二項之規定，該等陳
    述除顯有不可信之情況者外，得為證據。查本案並無證據足
    以認定檢察官有何刑求或以不正之方式使證人乙○○、己○○○、丁○○、戊○○、甲○○等人為陳述，被告就此部分
    亦未提出有何足資認定上揭證人五人於偵查中之證述具有顯
    不可信之情況，況證人乙○○、己○○○、丁○○、戊○○
    、甲○○五人業於本院審理中具結作證，經檢察官、被告及
    其辯護人為交互詰問完畢，被告於訴訟上之程序權，已受保
    障，是證人乙○○、己○○○、丁○○、戊○○、甲○○五
    人之前開供述，其瑕疵即經補正，而得作為其於審判期日所
    為證言之補強，具有證據能力。
  (二)關於證人庚○○於偵查中所為之供述，對於被告而言，亦屬
    審判外之陳述，惟依刑事訴訟法第一百五十九條之一第二項
    之規定，該等陳述除顯有不可信之情況者外，得為證據。查
    本案並無證據足以認定檢察官有何刑求或以不正之方式使證
    人庚○○為陳述，當事人就此部分亦未提出有何足資認定證
    人庚○○於偵查中之證述具有顯不可信之情況，是證人庚○○之前開供述，具有證據能力。
  (三)如附表二所示支票之退票理由單、良朋商行及證人乙○○之
    玉山銀行活期存款簿影本暨交易明細表，性質上係從事業務
    之人於業務上製作之紀錄文書，復無刑事訴訟法第一百五十
    九條之四第二款所定顯有不可信之情況，且無證據證明係公
    務員違背法定程序所取得，依法亦有證據能力。又卷附如附
    表一、二所示支票等物，並無證據證明係公務員違背法定程
    序或經偽造、變造所取得，是認前揭支票等證據，均有證據
    能力。至案外人龔美鳳於偵查中向檢察官提出之陳報狀一份
    及良朋商行之巧悅公司貨款記載明細，雖屬被告以外之人在
    審判外之書面陳述，性質上亦為傳聞證據，惟被告及其辯護
    人就此部分業於本院準備程序中表示對其證據能力無意見，
    迄於本院審理期日，復未提出爭執，是以，應認案外人龔美
    鳳之陳報狀，亦具有證據能力。
貳、實體方面：
一、訊據被告丙○○固坦承其有於九十三年三月底至七月底之期
    間內，按月向巧悅公司收取如附表一所示支票後，分持各該
    支票向案外人龔美鳳、邱進英調現之事實，惟矢口否認有何
    業務侵占犯行，辯稱：其每次向巧悅公司收回貨款支票後，
    均受良朋商行老闆丁○○委託，持支票向他人調現，再將借
    得之現金交予丁○○收受，其並未侵占巧悅公司之貨款，亦
    未交付如附表二所示支票予良朋商行云云。經查：
  (一)被告於九十三年二月間帶同證人丁○○前往巧悅公司向證人
    己○○○洽談交易及訂約，巧悅公司與良朋商行訂約後，均
    以支票給付每月貨款，票期為三個月，係由被告負責收款，
    被告業於如附表一所示時間分別向證人即巧悅公司負責人己○○○收取如附表一所示支票五紙，金額共計八十四萬七千
    四百元乙節，業據被告就此坦認不諱，核與證人即巧悅公司
    負責人己○○○於偵查中及本院審理中之證述，及證人丁○○於本院審理中就此部分之證述相符，並有如附表一所示支
    票影本各一紙、新竹國際商業銀行平鎮分行九十四年五月九
    日竹商銀平鎮字第一一四之一號函所附支票影本一份、合作
    金庫銀行中壢分行九十四年五月十日合金壢營字第０九四０
    ００二八三五號函所附支票影本一份（見臺灣桃園地方法院
    檢察署九十四年度偵字第七三三九號卷宗第二十八至三十一
    頁反面、第三十八至四十一頁）附卷可參，是以，如附表一
    所示之支票，係由被告自九十三年三月底起至同年七月底之
    期間內，按月向證人己○○○收取之事實，首堪認定。
  (二)如附表一編號一、三至五號所示巧悅公司簽發用以支付良朋
    商行貨款之支票四紙，係由被告背書轉讓予龔美鳳，向龔美
    鳳調借現金，各該支票業經龔美鳳之夫李添建提示兌現乙節
    ，及如附表一編號二所示巧悅公司簽發用以支付良朋商行貨
    款之支票一紙，係由被告之妻庚○○背書轉讓予案外人邱進
    英，向邱進英調借現金乙節，業據被告供陳在卷，並經證人
    庚○○於偵查中具結證稱：有一次巧悅公司之支票是透過伊
    與朋友邱進英借的，拿到錢後就交予伊先生（即被告）等語
    在卷，且有案外人龔美鳳提出之陳報狀暨連線郵局電腦託收
    票據收據四紙附卷可佐，是以，如附表一所示支票皆係由被
    告對外調現，所借得之現金，亦由被告收取無訛。
  (三)被告雖辯以：其已將調現所得金額交予證人丁○○云云，惟
    此經證人丁○○堅決否認，證稱：伊始終未拿到如附表一所
    示支票，亦未命被告持如附表一所示支票向他人調借現金，
    被告係交付如附表二所示支票給伊，向伊表示如附表二所示
    支票是巧悅公司交付之貨款支票等語明確，並經證人戊○○
    於本院審理中具結證稱：被告負責收取巧悅公司之貨款，伊
    有看過被告交付支票給證人丁○○之情景三、四次，時間是
    凌晨三、四時許，但沒聽到被告對證人丁○○說甚麼話，被
    告是每隔一個月左右拿一次支票給證人丁○○等語，及證人
    甲○○於本院審理中具結證稱：巧悅公司之叫貨及貨款由被
    告負責，伊於九十三年間有看過被告交付支票給證人丁○○
    之情形二次，伊沒聽到被告拿支票給證人丁○○時說甚麼話
    等語在卷，由此足佐證人丁○○所證：被告有交付支票給伊
    ，佯稱是巧悅公司交付之貨款支票等情，非不可採。
  (四)參酌證人即如附表二編號二、三號所示支票之發票人辛○○
    於本院審理中到庭證稱：如附表二編號二、三號所示支票均
    係伊本人開戶申請後，交由綽號「阿才」、「陳正義」之人
    使用，均非伊所簽發，伊不認識被告及丁○○二人等語在卷
    ，核與證人丁○○到庭所證：伊不認識證人辛○○等語相符
    ，並有如附表二編號二、三號所示支票影本暨退票理由單各
    一份（見同上偵查卷第三十二至三十六頁）、臺北富邦商業
    銀行新明分行九十四年八月九日北富銀新明字第九四０００
    ００一九０號函暨支票存款戶開戶申請書、支票存款往來約
    定書及退票理由單等資料一份（見本院審理卷一第九十一至
    一一六頁）可資佐證，是以，如附表二編號二、三號所示支
    票即非證人辛○○簽發交予證人丁○○之支票甚明。此外，
    如附表二編號四所示支票之受款人處載有「巧悅食品有限公
    司」之名稱，支票背面則蓋有巧悅公司之印文乙節，業經證
    人己○○○到庭證稱：伊未曾收過該紙支票，該紙支票背面
    之巧悅公司印文，亦非巧悅公司所有等語明確，衡諸票據法
    關於票據轉讓之相關規定及一般人使用支票之經驗法則可知
    ，支票受款人處若有指定受款人者，為記名支票，依票據法
    第一百四十四條準用同法第三十條第一項之規定，記名支票
    須經由背書及交付而轉讓，是以，如附表二編號四所示支票
    之受款人載為巧悅公司及支票背面有巧悅公司印文之目的，
    係用以證明該紙支票係由巧悅公司背書轉讓而來，倘被告收
    取巧悅公司交付之貨款支票後確實侵占該款項，其自有交付
    如附表二編號四所示經巧悅公司背書轉讓之支票予良朋商行
    ，以取信良朋商行之犯罪動機，此為當然之理。再觀諸如附
    表二編號一至三號所示支票背面之記載及各該支票退票日可
    知，該三紙支票均係由證人丁○○以良朋商行名義，分別於
    九十三年六月三十日、八月三十日及九月三十日按票載發票
    日存入良朋商行帳戶內提示，如附表二所示支票總金額為八
    十一萬三千三百三十元，如附表一所示巧悅公司之貨款支票
    總金額為八十四萬七千四百元，二者間相差三萬四千零七十
    元，並經證人丁○○證稱：被告告訴伊巧悅公司老闆娘認為
    良朋商行之貨物不好，扣款三萬餘元，上揭金額誤差伊能接
    受等語在卷。況證人丁○○在如附表二編號一、二所示支票
    遭退票後，有於九十三年七、八月之暑假期間，打電話向證
    人己○○○查詢貨款給付情形之舉措，此分據證人丁○○、
    己○○○到庭證述在卷，是以，倘證人丁○○係委託被告持
    如附表一所示支票調借現金後，向被告收取現金，其何以會
    在九十三年七、八月間打電話向證人己○○○查詢貨款；又
    倘若如附表二編號四所示支票，係證人乙○○或丁○○自行
    提出欲誣陷被告涉犯業務侵占犯行之證據，其等二人僅需隨
    意提出業遭退票之客票為證，即足遂其目的，而無須甘冒涉
    犯偽造巧悅公司印文及變造有價證券之刑事犯罪風險，刻意
    提出載有受款人為巧悅公司且經巧悅公司背書之該紙支票，
    致令自己亦可能身陷囹圄；況證人乙○○、丁○○若欲誣指
    被告侵占如附表一所示巧悅公司之貨款，其等僅須否認曾自
    被告處收取任何巧悅公司交付之支票或現金款項即可遂其目
    的，何須畫蛇添足，杜撰被告曾向其等提出如附表二所示支
    票，作為巧悅公司所支付之貨款支票等情節，致令其等除須
    虛構被告侵占貨款之情節外，尚須就如附表二所示支票之來
    源及提示情形為說明之理。綜此，證人丁○○既有就如附表
    二所示支票遵期提示而遭退票，又曾於九十三年七、八月之
    暑假期間，電詢證人己○○○關於貨款清償乙事，顯見證人
    丁○○上揭證述，應非子虛，尚非不足採信。從而，證人乙○○所為指訴情節，應屬真實可採。
  (五)末查良朋商行曾於九十三年二月間向國泰世華銀行借貸二百
    一十萬元，自九十三年三月八日至九十四年十月六日間，均
    按期繳納貸款；證人乙○○則未以其名義向國泰世華銀行申
    辦任何貸款乙節，亦有國泰世華銀行桃園分行九十四年八月
    二十四日（九四）國世銀桃園字第０八八一號函、九十四年
    十月十二日（九四）國世銀桃園字第０九六九號函暨放款帳
    戶明細各一份在卷可佐（見本院審理卷一第一一七、一九四
    至二０七頁）。又良朋商行復於九十三年七月二十九日向玉
    山銀行貸款三百萬元，繳款情形均正常，證人乙○○則未以
    其名義向玉山銀行申辦任何貸款乙節，有玉山銀行桃園分行
    九十四年八月十日玉桃園字第０五０八０四０二號函所附良
    朋商行之貸款交易資料可佐（見本院審理卷一第四十六至四
    十九頁），並有證人乙○○於偵查中提出之玉山銀行存摺影
    本、交易明細資料及存戶交易明細表各乙份附卷可參（見臺
    灣桃園地方法院檢察署九十四年度偵字第七三三九號卷第五
    十二至六十六、六十八至七十四頁），佐以證人乙○○於本
    院審理中到庭證稱：良朋商行有向國泰銀行、玉山銀行貸款
    ，用以擴充業務，借款後均有按期清償，並無其他私人借貸
    情形，而該商行於九十二、九十三年間之營運狀況良好等語
    ，及證人丁○○於本院審理中到庭證稱：其於九十三年七月
    二十九日向玉山銀行以良朋商行名義借貸三百萬元，於九十
    四年四月十四日向玉山銀行借貸一百萬元，於九十三年二月
    份向國泰世華銀行借貸三百萬元，良朋商行於九十三年間之
    營收狀況是獲利，一個月淨賺約三、四十萬元，並未虧損等
    語，均非子虛，尚值採信。是以，被告之辯護人辯護稱：良
    朋商行於九十三年間有資金壓力，故要求被告持如附表一所
    示支票代為調借現金云云，要與事實有違，尚難逕採。
  (六)綜上所述，本案事證已臻明確，被告所辯無非卸責之詞，不
    足採信，其犯行已堪認定，應予依法論科。至檢察官於準備
    程序中所為就被告及證人丁○○二人進行測謊鑑定之聲請，
    爰認無予以調查之必要。另辯護人所陳：證人甲○○曾為證
    人丁○○僱請外勞為警查獲云云，亦與證人甲○○是否於九
    十三年間曾見聞被告交付支票予證人丁○○乙節無涉，尚難
    執此遽認證人甲○○所為證詞有何不足採信之處。再辯護人
    所陳：被告因公受傷後，告訴人乙○○即良朋商行未替其投
    保勞保，被告要求賠償遭告訴人拒絕，被告憤而自立門戶開
    設道那司商行，與告訴人間同行相忌，雙方交惡，告訴人乃
    惡意誣陷被告云云，核與本案被告之行為是否該當於刑法第
    三百三十六條第二項之業務侵占犯行之認定無涉，亦無積極
    證據足資佐證證人乙○○、丁○○二人確有辯護人所述挾怨
    誣陷被告之情，是以，被告及辯護人就此部分所辯，亦無足
    採信，附此敘明。
二、按被告在良朋商行擔任業務員，負責處理客戶巧悅公司之訂
    貨及收款事宜，為從事業務之人，故核被告所為，係犯刑法
    第三百三十六條第二項之業務侵占罪。被告連續多次侵占其
    所收取之巧悅公司貨款，時間緊接，方法相同，觸犯構成要
    件相同之罪名，顯係基於概括犯意為之，應依刑法第五十六
    條之規定論以一罪，並加重其刑。爰審酌被告犯罪之動機及
    目的、其為良朋商行向巧悅公司收取如附表一所示貨款支票
    後，竟予侵占入己之手段、被告之品行、智識程度、犯罪對
    告訴人乙○○即良朋商行造成之損害及被告犯罪後仍矢口否
    認犯行，飾詞推託之態度等一切情狀，量處如主文所示之刑
    ，以示懲儆。
據上論斷，應依刑事訴訟法第二百九十九條第一項前段，刑法第
五十六條、第三百三十六條第二項，罰金罰鍰提高標準條例第一
條前段，判決如主文。
本案經檢察官謝雯璣到庭執行職務。
中    華    民    國    95    年    1     月    26    日
                  刑事第九庭  審判長法  官  林明洲
                                    法  官  蘇琬能
                                    法  官  胡芷瑜
上正本證明與原本無異。
如不服本判決，應於判決送達後10日內向本院提出上訴狀（應附
繕本），上訴於臺灣高等法院。
                                    書記官  李珈慧
中    華    民    國    95    年    1     月    26    日
論罪法條之依據：
中華民國刑法第336條
(公務公益侵占罪、業務侵占罪)
對於公務上或因公益所持有之物，犯前條第一項之罪者，處一年
以上七年以下有期徒刑，得併科五千元以下罰金。
對於業務上所持有之物，犯前條第一項之罪者，處六月以上五年
以下有期徒刑，得併科三千元以下罰金。
前二項之未遂犯罰之。
附表一
┌─┬──────┬────┬──────┬─────┬──────┐
│編│票號        │發票人  │發票日      │票面金額  │付款人      │
│號│            │        │            │（新台幣）│            │
├─┼──────┼────┼──────┼─────┼──────┤
│1 │KK0000000號 │楊連寶  │93年5月30日 │164,700元 │合作金庫銀行│
│  │            │        │            │          │中壢分行    │
├─┼──────┼────┼──────┼─────┼──────┤
│2 │AA0000000號 │巧悅公司│93年6月30日 │245,600元 │新竹國際商業│
│  │            │        │            │          │銀行平鎮分行│
├─┼──────┼────┼──────┼─────┼──────┤
│3 │AA0000000號 │同上    │93年7月30日 │218,400元 │同上        │
├─┼──────┼────┼──────┼─────┼──────┤
│4 │AA0000000號 │己○○○│93年8月30日 │130,700元 │新竹國際商業│
│  │            │        │            │          │銀行金陵分行│
├─┼──────┼────┼──────┼─────┼──────┤
│5 │AA0000000號 │同上    │93年9月30日 │88,000元  │同上        │
├─┴─┬────┴────┴──────┴─────┴──────┤
│總金額│847,400元                                                 │
└───┴─────────────────────────────┘
附表二
┌─┬─────┬─────┬──────┬─────┬───────┬────┐
│編│票號      │  發票人  │發票日      │票面金額  │付款人        │退票日  │
│號│          │          │            │（新台幣）│              │        │
├─┼─────┼─────┼──────┼─────┼───────┼────┤
│1 │AA0000000 │寶之林有限│93年6 月30日│327,600元 │新竹國際商業銀│93年6 月│
│  │          │公司      │            │          │行北新竹分行  │30日    │
├─┼─────┼─────┼──────┼─────┼───────┼────┤
│2 │TP0000000 │辛○○    │93年8月30日 │130,700元 │臺北銀行中壢分│93年8 月│
│  │          │          │            │          │行            │30日    │
├─┼─────┼─────┼──────┼─────┼───────┼────┤
│3 │TP0000000 │同上      │93年9 月30日│80,000元  │同上          │93年9 月│
│  │          │          │            │          │              │30日    │
├─┼─────┼─────┼──────┼─────┼───────┼────┤
│4 │AC0000000 │永豐餘企業│93年11月5日 │275,030元 │復華銀行中壢分│未提示  │
│  │          │有限公司  │            │          │行            │        │
├─┴─┬───┴─────┴──────┴─────┴───────┴────┤
│總金額│813,330元                                                             │
└───┴───────────────────────────────────┘


司法院資訊處製作；財團法人民間司法改革基金會備份。
